行　政　法　院　判　決　　　　　　　　　　　　　八十七年度判字第二七五○號
　　原　　　告　乙○○
　　　　　　　　丙○○
　　共同訴訟代理人
　　　　　　　　甲○○
　　被　　　告　經濟部中央標準局
右當事人間因新型專利異議事件，原告不服行政院中華民國八十七年二月九日台八七
訴字第○五六五○號再訴願決定，提起行政訴訟。本院判決如左︰
　　主  文
原告之訴駁回。
　　事  實
緣原告等於八十二年十月二十八日以其「高壓蒸汽滅菌鍋鍋體構造」係於內鍋外套合
較大同形外鍋，其開口端與內鍋結合成一體，形成內鍋與外鍋鍋壁間具有設定之空間
，並於內鍋開口端設可密封閉鎖之鍋門；其特徵在於外鍋周壁設有適量之結合孔，嵌
入配合之肋筒，焊接於內鍋鍋壁外緣與結合孔周緣間，用以固定內鍋與外鍋間之空間
，增進內、外鍋之強度；平板狀之導流板以複數個連接桿連接於內鍋之蒸汽輸入口相
對位置並距適當距離，用以阻擋從輸入口輸入之蒸汽，使其分由導流板周邊迂迴通過
，避免推移內鍋中之待滅菌物；絕熱層被覆於外鍋外緣，減低外鍋之散熱等情，向被
告申請新型專利，經編為第00000000號審查、再審查，准予專利。公告期間
，鄧進春以本案構造特徵於申請前已公開使用，且係運用既有技術或知識，為熟習該
項技術者所能輕易完成且未能增進功效，有違專利法第九十七條、第九十八條第一項
第一款及第二項之規定，檢具內政部七十一年全國勞工安全衛生學研討會李海龍主講
之「壓力容器構造安全之探討」講義（以下稱引證一）、台灣省物資局國內採購廠商
報價單與合約副本（以下稱引證二）及台灣省立台中醫院所購型號YTM-A4自動高壓蒸
汽滅菌鍋之照片（以下稱引證三）等，對之提起異議。案經被告審查，為異議不成立
之審定。鄧進春不服，訴經經濟部經（八五）訴字第八五六一九七四二號訴願決定將
原處分撤銷。被告重行審查，為「本案異議成立，應不予專利。」之審定，發給八十
六年三月二十四日台專（判）○五○二○字第一一○九四○號專利異議審定書。原
告等不服，循序提起訴願、再訴願，均遭決定駁回，遂提起行政訴訟，茲摘兩造訴
辯意旨如次：
原告起訴意旨略以︰一、本案「高壓蒸汽滅菌鍋鍋體構造」，係由內、外鍋與助筒結
構、導流板結構、及絕熱層結構三特徵所結合而成之鍋體，以達到助筒結構固定內、
外鍋間之空間定位，同時增進內、外鍋與整體滅菌鍋之強度；導流板結構阻擋引導輸
入內鍋之蒸汽，避免推移內鍋內之待滅菌物；及絕熱層結構降低外鍋散熱增進整體滅
菌效果者。二、引證一係內政部七十一年全國勞工安全衛生學術研討會「壓力容器構
造安全之探討」講義。原告認為該引證一講義並非專利法上之公開「刊物」，僅限於
參加研討會之特定人知悉其內容，不特定人無從知悉，尚未達公開程度。且其內容尚
在「探討」階段，非熟習該項技術者所能輕易完成，亦未達公開使用之程度，應為「
非既有技術」。被告原審定書（八十五年一月二十六日台專（判）○五○三一字第
一○三五七一號）雖未確認其為「非既有技術」，卻亦審定：「其第六頁圖二輻射桿
狀方形殺菌鍋僅揭示縱剖圖與局部橫剖圖，未繪製外觀立體圖，且圖上未詳細標示各
構件名稱及用途、目的之說明，因而無法比較與本案構造之異同，不具證據力」在案
，可見被告原審定書觀點尚屬公允適法。詎被告重審審定書與訴願、再訴願決定書，
在對原審定書認定「無法比較」之相同證據與另無任何補強證據補強下，竟有：「有
第六頁圖二輻射桿狀方形殺菌鍋揭示縱剖圖與局部橫剖圖，已揭露該殺菌鍋內鍋與外
鍋之鍋壁間，焊有數個支撐肋筒之技術手段；可見肋筒之設置係為習用構件」。如此
與原審定書完全相反之認定，卻未見任何依據之具體理由或補強證據之說明，違反一
事不再理原則，禁止反言原則及程序正義，且重審審定對引證一之審定理由，全屬被
告主觀臆測，原告認引證一所揭露內容與本案構造有下列差異：１、誠如原審定書理
由第(二)項第二至四行所認定：「其第６頁圖(2)輻射桿狀方形殺菌鍋僅揭示縱剖圖與局
部橫剖圖，未繪製外觀立體圖，且圖上未詳細標示各構件名稱及用途、目的之說明，
因而無法比較與本案構造之異議，不具證據力」。２、從引證一縱剖圖揭示，重審審
定書理由中所謂之「內鍋」後端為圓弧形，其外並無所謂之「外鍋」，亦無其所謂之
「支撐肋筒」，顯然與本案整體內鍋為矩形，整體內鍋包容於外鍋內，兩者間全面（
上、下、左、右、及後端面）皆有複數個肋筒支撐與增進整體內鍋強度及對內鍋保溫
之技術手段完全不同。３、重審審定書理由中所謂之「外鍋」與引證一揭示「外鍋」
兩者皆僅套合其所謂「內鍋」之局部（後端部無外鍋套合），其局部之「外鍋」鍋壁
與「內鍋」鍋壁間固有貫穿兩者鍋壁之支撐件（並無明確之構造揭示），其僅有支撐
之作用，其並無本案增進整體內鍋強度與保溫內鍋相同之功效。４、重審審定書理由
中所謂「焊有數個支撐肋筒」，惟查引證一中並無「焊」之文字說明或焊接之附號揭
示。所謂之「肋筒」，引證一中並無該名稱文字之標示，更無明確構造之揭示，所揭
示者，僅是其「內鍋」局部鍋壁與局部「外鍋」鍋壁間，有貫穿內、外鍋壁之實心圓
柱形構件，其僅有支撐其局部「外鍋」之作用，卻無本案相同之增進整體內鍋強度與
保溫內鍋作用。三、查異議申請書理由中，係分別舉引證一異議本案之肋筒結構、舉
引證二、三異議本案導流板結構、及舉第00000000號「洗、烘碗機」專利公
告本異議本案絕熱層構造。依據被告機關函知原告於八十六年二月二十六日至台中醫
院現場勘察證物，「係依異議申請書理由辦理」。查異議申請書理由中，係指引證二
、三在本案申請前台中醫院購置之YTM-A4高壓蒸汽滅菌鍋已揭示有本案相同之導流板
結構，依異議申請書理由，應僅是至現場勘察該YTM-A4高壓蒸汽滅菌鍋是否確有本案
相同之導流板結構而已。被告機關重審審定竟謂該YTM-A4高壓蒸汽滅菌鍋「機器管路
外側包覆有絕熱層之構造」，據以審定本案異議成立，被告機關此項認定，顯有違對
異議案審查依當事人進行主義，不告不理之原則。更何況該YTM-A4機器係異議人公司
所製造，竟然不知其「管路外側包覆有絕熱層之構造﹖」而另據第00000000
號專利公告本異議本案絕熱層構造﹖原告固無法舉證其為原審定書審定本案異議不成
立後之附加變造，然實有違常理。四、再查重審審定書理由中所謂YTM-A4「機器管路
外側包覆有絕熱層之構造」，其與本案絕熱層係「被覆於前述外鍋外緣」比對，顯有
下列差異：１、位置不同：其係包覆於「管路外側」；而本案係「被覆於外鍋外緣」
。２、功效不同：其僅對管路絕熱保熱；而本案係對外鍋絕熱保熱。五、再按依「專
利審查基準」規定之「相關新型類型之進步性判斷」，有(一)專用新型、(二)構成要件變
更之新型、及(三)組合新型三大類。如本件理由第一項所述，本案係具有：肋筒結構、
導流板結構、及絕熱層結構三大特徵所組合構成之滅菌鍋鍋體，可產生固定內、外鍋
間之空間定位、同時增進內、外鍋鍋體強度；阻擋引導輸入內鍋之蒸汽，避免推移內
鍋內之待滅菌物；及降低外鍋散熱，縮短滅菌時間，增進整體滅菌效果。依據「專利
審查基準」之規定，本案應屬組合之新型，為熟習該項技術者非能輕易完成，並無專
利法第九十八條第二項之適用。六、綜上所陳理由，本案原處分所審定理由，業已超
出異議申請書理由之範圍，有違當事人進行主義，不告不理之原則，且引證一之重審
有違一事不再理原則，訴願、再訴願決定予以維持，其認事用法，均顯有違誤，請均
予撤銷等語。
被告答辯意旨略以︰一、查本局原「異議不成立」之審定，業經經濟部以經（八五）
訴字第八五六一九七四二號訴願決定撤銷，則該審定即已不復存在，本局重就當事人
之主張及證據加以審定，其中認定引證一已揭露本案於殺菌鍋內鍋與外鍋之鍋壁間設
有數個支撐肋筒之技術手段，實無違一事不再理之原則，亦無「禁反言原則及程序正
義」之問題。二、又查關係人異議當時即請求至省立台中醫院實地了解勘查引證三，
以此證明系爭案有違專利法之規定，故本局人員遂會同兩造當事人親赴台中醫院現場
勘察引證三YTM-A4高壓滅菌鍋構造，完全依當事人進行主義去探究事實，至於原告所
揭「絕熱層」並非關係人所主張事項乙節，經查現場勘察紀錄，關係人已明確主張引
證三（勘察物）已揭露系爭案之絕熱層，且本局人員勘察引證三實物後認為並無變造
之跡象，而該實物係屬高溫高壓滅菌鍋，使用時在其管路上包覆絕熱層是必要之措施
，況且，包覆絕熱層以保溫之技藝早為習知手段，關係人於異議理由書亦曾主張。被
告所為本案異議成立，應不予專利之審定，並無違法，本案原告之訴無理由，請予駁
回等語。
    理  由
依專利法第九十八條第二項規定，新型係運用申請前既有之技術或知識，而為熟習該
項技術者所能輕易完成且未能增進功效時，雖無同條第一項所列情事，仍不得申請取
得新型專利。本件原告等於八十二年十月二十八日以其「高壓蒸汽滅菌鍋鍋體構造」
係於內鍋外套合較大同形外鍋，其開口端與內鍋結合成一體，形成內鍋與外鍋鍋壁間
具有設定之空間，並於內鍋開口端設可密封閉鎖之鍋門；其特徵在於外鍋周壁設有適
量之結合孔，嵌入配合之肋筒，焊接於內鍋鍋壁外緣與結合孔周緣間，用以固定內鍋
與外鍋間之空間，增進內、外鍋之強度；平板狀之導流板以複數個連接桿連接於內鍋
之蒸汽輸入口相對位置並距適當距離，用以阻擋從輸入口輸入之蒸汽，使其分由導流
板周邊迂迴通過，避免推移內鍋中之待滅菌物；絕熱層被覆於外鍋外緣，減低外鍋之
散熱等情，向被告申請新型專利，經編為第00000000號審查、再審查，准予
專利。公告期間，鄧進春以本案構造特徵於申請前已公開使用，且係運用既有技術或
知識，為熟習該項技術者所能輕易完成且未能增進功效，有違專利法第九十七條、第
九十八條第一項第一款及第二項之規定，檢具內政部七十一年全國勞工安全衛生學研
討會李海龍主講之「壓力容器構造安全之探討」講義（以下稱引證一）、台灣省物資
局國內採購廠商報價單與合約副本（以下稱引證二）、台灣省立台中醫院所購型號YT
M-A4自動高壓蒸汽滅菌鍋之照片（以下稱引證三）及第00000000號「洗、烘
碗機」專利公告本（以下稱引證四）等，對之提起異議。案經被告審查，為異議不成
立之審定。原告不服，提起訴願，經訴願機關將本案申請、異議、訴願理由書、
答辯書等送請國立台灣大學機械工程學系審查結果以：依引證一第六頁圖二輻射桿狀
方型菌鍋，及其相關之二重構造之胴、胴板補強型鋼等說明文字，配合其間之力學算
例，已明顯顯示系爭案為增強結構強度所使用之「肋筒」設計早被揭露為習知技術，
不具新穎性；而引證四其內層設有一發泡保溫層之絕熱目的與本案之絕熱層相同，且
絕熱層為易於思及之簡單技術，難以據以構成專利案件；又以法律觀點而言，引證二
、三之證據力或許不十分充足，但為防止待滅菌物直接承受高壓蒸汽而傾倒，設置一
擋板、屏風板或導流板等亦可算是易於思及者，本案之三項特徵或不具新穎性，或無
明顯之功效增進效果，並不具專利性等情，有審查意見書可稽，經濟部乃以（八五）
訴字第八五六一九七四二號訴願決定，將原處分撤銷。經被告重行審查以引證一第六
頁圖二輻射桿狀方形殺菌鍋之縱剖面圖及局部橫剖面圖，已揭露殺菌鍋之內鍋與外鍋
鍋壁間焊有數個支撐肋筒之技術手段，可見助筒之設置係習用構件。依引證二及鄧進
春所檢送台灣省立台中醫院八十五中醫總字第一五四○號函說明二，略以該院確於七
十七年四月二十九日向永大明儀器股份有限公司（以下簡稱永大明公司）購入型號YT
M-A4自動高壓蒸汽滅菌鍋一台等語，可證型號YTM-A4自動高壓蒸汽滅菌鍋確於本案申
請前即已公開使用。又被告人員於八十六年二月二十六日會同鄧進春及原告丙○○親
赴台灣省立台中醫院現場勘查結果，台灣省立台中醫院確曾向永大明公司購買型號YT
M-A4自動高壓蒸汽滅菌鍋（機器打印有台壓重中一六一○號檢查號碼），該滅菌鍋經
雙方確認與引證三所拍攝實物內容一致，且未有變造跡象，被告乃對該滅菌鍋進行結
構比對，其內部設有阻擋蒸汽衝力之導流板，且機器管路外側包覆有絕熱層之構造，
則本案申請專利範圍所載肋筒、導流板及絕熱層之結構特徵已見於引證一、二及三。
至引證四其證據公開日較本案申請日晚，並不適用於對本案主張不具進步性之證據。
本案顯係運用申請前既有技術，而為熟習該項技術者所能輕易完成且未能增進功效，
乃依專利法第九十八條第二項之規定，為本案異議成立，應不予專利之審定。原告訴
稱被告對引證一之重審，在無任何補強證據增強其內容時，重審認定與原審查結果完
全相反，違反一事不再理，禁止反言原則及程序正義；又依異議申請書理由中係主張
引證二、三在本案申請前台中醫院購買之YTM-A4高壓蒸汽滅菌鍋已揭示有本案相同之
導流板結構，依異議申請，應僅是至現場勘察該YTM-A4高壓蒸汽滅菌鍋是否確有本案
相同之導流板結構而已。被告重審審定竟謂該YTM-A4高壓蒸汽滅菌鍋『機器管路外側
包覆有絕熱層之構造』。據以審定本案異議成立，被告此項認定，顯有違對異議審查
依當事人進行主義，不告不理之原則。況引證一所揭示之局部外鍋與無明確構造揭示
之支撐件完全與本案不同，並無本案增進整體內鍋強度與保溫之效果；被告所謂引證
三YTM-A4「機器管路外側包覆有絕熱層之構造」與本案絕熱層係「被覆於外鍋外緣」
其位置及功效亦均不相同，本案應符合新型專利之要件云云。查被告原異議不成立之
審定，業經經濟部以經（八五）訴字第八五六一九七四二號訴願決定撤銷，則該審定
即已不復存在，被告重為異議成立之處分，並無違背一事不再理之原則。又台灣大學
機械工程學系前開審查意見，認引證一中之殺菌鍋，二重構造之胴、胴板補強型鋼等
文字，配合其間之力學算例，確已明顯顯示本案所謂之肋筒設計已早被揭露。事實上
，由力學學理而言，為增強結構強度並防止挫曲產生，補強肋條等本就易於為熟悉力
學原理者或熟悉技藝之設計者所思及而難謂具新穎性，此項專業學者所為之審查鑑定
，具專門性、客觀性及公正性，應足採信，被告重為審查，乃認肋筒之設置係習用構
件，並無違誤，亦未違反禁反言之原則。又引證二、三關係人於異議當時即請求至省
立台中醫院實地勘查實物，以證明本案有違專利法之規定，被告未依關係人申請，前
往現場勘查，致為訴願機關將原異議不成立之審定予以撤銷，被告於重新審查時遂會
同兩造當事人親赴台中醫院現場勘查引證三YTM-A4高壓滅菌鍋構造，並經與本案比對
結果，其內部設有阻擋蒸汽衝力之導流板，且機器管路外側包覆有絕熱層之構造，有
現場審查紀錄及照片兩張附原處分卷可稽，依該現場審查紀錄關係人已主張引證三已
揭露本案之絕熱層，且被告勘查引證三實物認為並無變造之跡象，而該實物係屬高溫
高壓滅菌鍋，使用時在其管路上包覆絕熱層是必要之措施，況且，包覆絕熱層以保溫
之技藝早為習知手段，關係人於異議理由書亦曾主張，被告依上開勘驗結果，認本案
之導流板及絕熱層之結構特徵已見於引證二、三，並未違反當事人進行進義，且與前
開國立台灣大學機械工程學系之審查結果相符，應足採信。原告主張被告之審查違反
當事人進行主義及引證案與本案之構造、功效均不相同，係其個人一己之見，尚無足
採。本案申請專利範圍所載肋筒、導流板及絕熱層之結構特徵已見於引證一、二及三
，本案顯係運用申請前既有技術，而為熟習該項技術者所能輕易完成且未能增進功效
，被告依專利法第九十八條第二項之規定，為本案異議成立，應不予專利之審定，並
無違誤，一再訴願決定遞予維持，亦無不合，原告起訴論旨，難認有理由，應予駁回
。
據上論結，本件原告之訴為無理由，爰依行政訴訟法第二十六條後段，判決如主文。
中    華    民    國     八十七      年     十二     月     二十四      日
                    行 政 法 院 第 三 庭
                                審 判 長 評  事      曾  隆  興
                                         評  事      趙  永  康
                                         評  事      高  啟  燦
                                         評  事      蔡  進  田
                                         評  事      鄭  淑  貞
右  正  本  證  明  與  原  本  無  異
                                         法院書記官  阮  桂  芬
中    華    民    國     八十七      年     十二     月     二十九      日
